最高法院民事判決　　　　　　　　　　　　　　　八十六年度台上字第二八六一號
　　上 訴 人　甲○○
　　被上訴人　乙○○
右當事人間請求損害賠償事件，上訴人對於中華民國八十五年七月十七日台灣高等法
院第二審更審判決（八十四年度訴更(二)字第三號），提起上訴，本院判決如左：
    主  文
原判決關於命上訴人給付及該訴訟費用部分廢棄，發回台灣高等法院。
    理  由
本件被上訴人主張：伊於民國七十五年三月十一日借用訴外人葉記營造有限公司（下
稱葉記公司）牌照，標得陸軍後勤司令部工兵署（下稱工兵署）發包之陸軍化學兵學
校（下稱化校）營區整新工程，同年四月間僱用上訴人為工地職員，負責會同葉記公
司向工兵署請領工程款事宜。七十八年七月間上訴人領取工程尾款新台幣（下同）一
百五十九萬餘元，竟侵占入己等情。爰依侵權行為之法律關係，求為命上訴人給付一
百三十一萬四千五百三十一元並加付法定遲延利息之判決（被上訴人超過部分之請求
，已受敗訴判決確定）。
上訴人則以：被上訴人標得系爭工程後，邀伊加入合夥，合夥人尚有劉東洲，伊並未
受被上訴人僱用。七十七年八月十九日系爭工程之主體工程完工後，繼續進行之○○
八營舍及排水溝工程，後續工程之工程費二百餘萬元係伊墊付；並於七十八年七月十
日繳付保固金二十八萬零五百元後，領得工程款一百五十九萬五千零三十四元，用以
抵付伊墊付之工程費及保固金後，尚不足數十萬元，並無侵占系爭工程款。且合夥關
係未經清算，伊保管該工程尾款，亦不構成侵權行為等語。資為抗辯。
原審命上訴人給付一百三十一萬四千五百三十一元本息，無非以：上訴人抗辯其與被
上訴人間有合夥關係，係以由訴外人劉梁甘妹、王素蘭及上訴人三人所共同簽立之合
作合約為據。惟查該合作合約並非被上訴人與上訴人以合夥名義共同簽立，且無上訴
人共同出資之記載，由形式觀之，只能謂上訴人與劉梁甘妹及王素蘭間有合夥關係，
不足認兩造間有合夥契約。其次，合作合約第一條雖載明：「……以葉記營造有限公
司牌照承包『陸軍化學兵學校營區整新土木工程』共同出資合作，股份各佔三分之一
，日後就本工程視實際需要增資或結算紅利等亦比照上述股份均攤」，固就各人應出
資之比例加以規定，但對最重要之出資額並未予以明定，則日後合夥解散、清算時，
如何返還出資及分配賸餘財產？顯與一般合夥契約之訂立，大異其趣。上訴人雖稱，
其一開始有出資八十萬元，分數次交與被上訴人云云，然為被上訴人所否認，上訴人
就此一有利於己之事實並未能舉證以實其說，則其所謂出資之事實，自難憑採。另為
合作合約上所載合夥人劉梁甘妹、王素蘭或劉梁甘妹之子劉東洲於上訴人被訴侵占案
中之證詞，均不足證明上訴人有與被上訴人合夥，或被上訴人有與劉梁甘妹、王素蘭
合夥之事實。何況，被上訴人主張，上訴人每月領有固定薪金乙節，業經提出上訴人
七十五年四月份薪津之現金支出傳票為證，上訴人對其真實性亦不爭執，上訴人果未
受僱用，而係與其合夥，何能向被上訴人領取薪資？上訴人所辯，未受僱被上訴人，
核無可採。上訴人既未能證明其確有出資，且不否認每月自被上訴人處受領報酬之事
實，自難謂兩造間有其所稱之合夥關係。其既無合夥關係，亦無委任關係，上訴人當
無為被上訴人墊付工程款之義務。而兩造間為僱傭關係，一般受僱人為僱用人服勞務
以領取報酬為目的，僱用人積欠他人之債務，受僱人衡情不至代為清償，詎上訴人竟
稱，其為被上訴人墊款（按係代為清償）達二百餘萬元，實違反常情。雖上訴人辯稱
，七十七年八月十九日系爭工程主體工程完工後，後續工程如○○八營舍、排水溝等
陸續施工，迄七十八年四月間始全部完工，自七十七年八月間起至七十八年四月間止
，後續工程施工期間，被上訴人未付分文工程費，上訴人不得已陸續墊款二百餘萬元
予小包云云。然查，依被上訴人所借牌之葉記公司與工兵署間，就系爭工程之承攬契
約第二十一條所訂付款辦法(二)約定：「開工後，每隔十五日辦理計價一次為原則，乙
方（即葉記公司）將該期內完成之工程，估驗計價，向甲方（即工兵署）正式提出書
面申請，經甲方查驗符合後，支付該期估驗計價百分之九十五」。(三)約定：「全部工
程完成，經正式驗收，乙方……繳存工程總價百分之一工程保固金，於保固期滿後無
息發還，其餘尾款付清」，等內容足認，葉記公司得依工程進度向工兵署請領工程款
，而依化校整新土木之工程計價統計表所載，系爭工程之驗收總價為二千八百零五萬
元，七十七年六月二十九日預付葉記公司最後一次款五十三萬餘元，至當時已付二千
六百四十五萬四千九百六十六元，餘一百五十九萬五千零三十四元（尾款）未付，而
上訴人於七十七年八月十九及二十六日所填載之工程監工週報表之週報表完成總值二
千七百八十四萬七千三百三十三元，依契約所定百分之九十五計算，正好為前開最後
一次代為領取之預付款總額二千六百四十五萬四千九百六十六元，即依其所陳報之完
成總值推算工程進度，系爭工程應已完成百分之九九點二八（00000000/00000000
）。上訴人於七十七年八月十九日所填報，經化校監工人員劉晃任蓋章之系爭工程七
十七年八月十三日至十九日之監工週報表，施工概況欄載明：「一、排水溝整理。二
、○○八舊有營舍拆除。」重要事項記載欄載明：「一、八月十五日舊有營舍開始拆
除，工期正研議中。二、八月十八日整新及後續工程報驗收。」備考欄記載：「尚餘
工作天數：○」；又同為上訴人所填報之七十七年八月二十日至二十六日之監工週報
表，施工概況欄記載：「○○八舊有營舍拆除。」重要事項記載欄載明：「八月二十
六日十時三十分整新及後續工程驗收」備考欄記載：「尚餘工作天數：○」，且依證
人蔡昆龍證稱，依週報表所載，七十七年八月二十六日應已完工，之後應無工程，益
認系爭工程，至少於七十七年八月二十六日應已完工。系爭工程之監工劉晃任雖於原
法院刑事庭八十年十月八日證稱，系爭工程於七十八年七月間完工，但其並未能提出
經其簽章之施工週報表，以為佐證，其證詞且與上開公文書所載不符，自不足採。再
工兵署所出具之營造工程結算驗收證明書固記載驗收日期為七十八年四月二十四日，
然完成驗收恒較工程完工為後，乃工程之常情，自不足以七十八年四月間始完成驗收
，即謂七十七年八月之後仍有續行施工情事。上訴人提出他人所出具自七十七年七月
至七十八年二月間之請款單以為證明；以及證人詹資祥、管集輝、王祥倉、吳德坤等
人結證，在七十七年或七十八年間有時向公司請款未能如願，乃向上訴人直接請款，
由上訴人簽發支票付款等情，仍均不足為其有利之認定。綜上所述，被上訴人與上訴
人並無合夥關係，上訴人所辯墊款之說，亦不足採，上訴人所涉之刑事侵占犯行，亦
經八十四年度重上更(三)字第六七號判處有期徒刑一年，減為有期徒刑六月在案，有判
決書在卷可查，則被上訴人本於侵權行為之法律關係訴求返還所領取之系爭工程款一
百三十一萬四千五百三十一元本息，即無不合等詞。為其判斷之基礎。
惟查，○○八營舍整新，係七十八年四月十六日完工，於同年月二十四日驗收合格，
已據工兵署八十三年二月一日淮湖○一○四二號函覆原法院，有該函影本附原審訴
更(二)卷第二七、二八頁及訴更(一)卷第二宗第四六、四七頁可稽。另工兵署曾以（）
勘拓一五七七一號通知單，通知其各單位之人員，於七十七年十一月一日為化校整新
案第二階段（土木、水電）除○○八營舍及附屬水溝工程外之驗收；復以（）勘拓
一八八一二號通知單，通知其各單位之人員，於七十七年十二月二十九日為化校整新
案土木、水電初驗（第二階段除○○八營舍），有各該通知單影本附原審訴更(一)卷第
一宗第一九○、一九二頁可稽。若上開工兵署之函、通知單之內容非虛，該○○八營
舍及附屬水溝工程，是否於七十七年八月二十六日前已完工，之後無工程進行，即非
無疑。果○○八營舍及附屬水溝工程，係在七十七年八月二十六日以後完工，而被上
訴人於七十七年八月二十六日以後未支付工程款，則上訴人所辯，其代墊工程款是否
不足採，亦茲疑義。原審未遑就上開卷存證據資料，細心勾稽詳為審酌，遽為上訴人
不利之論斷，尚嫌疏略。上訴論旨，指摘原判決關其敗訴部分不當，求予廢棄，非無
理由。
據上論結，本件上訴為有理由，依民事訴訟法第四百七十七條第一項、第四百七十八
條第一項，判決如主文。
中      華      民      國    八十六    年      九      月      十二    日
                              最高法院民事第三庭
                                  審判長法官  范  秉  閣
                                        法官  朱  建  男
                                        法官  許  澍  林
                                        法官  吳  正  一
                                        法官  鄭  三  源
      右正本證明與原本無異
                                              書  記  官
中      華      民      國    八十六    年      九      月    二十六    日
